【裁判字號】    99,上易,884
【裁判日期】    990831
【裁判案由】    妨害自由等
【裁判全文】
臺灣高等法院刑事判決                 99年度上易字第884號
上  訴  人
即  被  告  乙○○
上  訴  人
即  被  告  丙○○
上二人共同
選任辯護人  陳筱屏律師
上列上訴人因妨害自由等案件，不服臺灣板橋地方法院98年度易
字第3252號，中華民國99年3月10日第一審判決（起訴案號：臺
灣板橋地方法院檢察署98年度偵字第13888號），提起上訴，本
院判決如下：
    主  文
原判決關於乙○○及丙○○強制部分暨定執行刑，均撤銷。
乙○○犯強制罪，處拘役伍拾日，如易科罰金，以新臺幣壹仟元
折算壹日。
丙○○被訴強制部分，無罪。
其他上訴駁回。
    事  實
一、乙○○係臺北縣泰山鄉○○路○段38號1樓建物所有權人，並
    將該建物出租予蔣真強開設遠傳電信泰山門市，戊○○為比
    鄰之臺北縣泰山鄉○○路○段36號1樓建物所有權人楊玉英之
    子，戊○○、乙○○為前開38號1樓建物外所設之遮雨棚、
    招牌、分離式冷氣主機及樑柱等物有無佔用前開36號1樓前
    之空地之事，時有紛爭。戊○○於民國（下同）98年4月10
    日15時30分許，偕同房屋仲介人員陳建丞前往上開36號暨38
    號1樓交界處欲拍攝越界之照片蒐證時，乙○○見狀即出面
    阻止，復基於妨害人行使權利之強制犯意，對戊○○喝令：
    「你好膽給我照看看」等語後，旋出手拉扯戊○○（所涉傷
    害部分，另經檢察官為不起訴處分），以此方式妨害戊○○
    行使拍照蒐證之權利，適乙○○之胞弟丙○○路過該處，聽
    聞戊○○與乙○○爭吵，並揚言欲提出妨害自由控告等語，
    而心生不滿，竟基於妨害名譽之犯意，公然辱罵戊○○：「
    幹你娘」等語，足以損害戊○○之名譽。
二、案經戊○○訴由臺北縣政府警察局新莊分局報請臺灣板橋地
    方法院檢察署檢察官偵查起訴。
    理  由
壹、程序部分
一、按被告以外之人於審判外之言詞或書面陳述，除法律有規定
    者外，不得作為證據；又被告以外之人於審判外之陳述，雖
    不符刑事訴訟法第159 條之1 至第159 條之4 之規定，而經
    當事人於審判程序同意作為證據，法院審酌該言詞陳述或書
    面陳述作成時之情況，認為適當者，亦得為證據；另當事人
    、代理人或辯護人於法院調查證據時，知有第159 條第1 項
    不得為證據之情形，而未於言詞辯論終結前聲明異議者，視
    為有前項之同意，刑事訴訟法第159 條第1 項、第159 條之
    5分別定有明文。查本案下列所引用之供述及非供述證據，
    經本院依法踐行調查證據程式，檢察官、被告及辯護人均不
    爭執各該證據之證據能力（見本院卷第82至85頁），且亦查
    無依法應排除其證據能力之情形，本院審酌上開證據資料製
    作時之情況，尚無違法不當及證明力明顯過低之瑕疵，亦認
    為以之作為證據應屬適當，是依刑事訴訟法第159條之4、第
    159條之5規定意旨，後述所引用證據之證據能力均無疑義，
    先予敘明。
貳、實體部分
甲、有罪部分
一、訊據被告乙○○固不否認有於上開時地與告訴人戊○○發生
    爭執，惟矢口否認犯有何強制罪犯行，辯稱：伊只有與告訴
    人理論，並無拉扯告訴人或與告訴人肢體接觸云云；質之被
    告丙○○固不否認告訴人戊○○與被告乙○○爭執時在場，
    惟矢口否認犯有何公然侮辱犯行，辯稱：伊僅在場觀看，並
    未與告訴人爭吵，亦無辱罵告訴人戊○○云云。經查：
(一)上開強制及公然侮辱事實，業據證人即告訴人於警詢時證稱
    ：98年4月10日15時30分在台北縣泰山鄉○○路○段36號、
    38號前要拍攝隔壁侵占我土地之照片，隔壁屋主乙○○找一
    些人下來，乙○○動手打我把我趕離開台北縣泰山鄉○○路
    ○段36號地前，不讓我拍照，我要告他妨害自由，還恐嚇我
    說你好膽報警，我叫後面的人都出來，…丙○○還辱罵我「
    幹你娘」，我就跑到民生路全家超商去等語（見偵查卷第12
    頁）；復於原審審理時證稱：98年4月10日下午3時許伊在台
    北縣泰山鄉○○路○段38號1樓前，為遠傳侵占到我母親房
    子土地要去拍照存證，當天乙○○有到場，乙○○到場後驅
    趕我不讓我拍照，用打人的那種行為，用粗話，用拳頭向我
    揮打，一群人圍住我，目的是不讓我拍照，要把我趕離38號
    前面，我們沒有拉扯，丙○○是後來才出現，丙○○有罵我
    ，講三字經，差不多就是「幹你娘」，乙○○是用拳頭打，
    不是用手指，他一直逼我後退，目的是不讓我照相，（問：
    監視路畫面剛開始，一開始你跟乙○○在講話，接著陳建丞
    站在你跟乙○○中間，何故？）因為我跟乙○○起衝突，他
    想要排解我們。我當天去現場目的是要拍照存證，我有帶相
    機，陳建丞也有帶相機，是遠傳看到我們通知乙○○來的，
    他出現時，我們正在釘界址，還沒有拍照，乙○○有用拳頭
    揮打我胸部、肚子，我用手把他擋開，我跑到全家便利商店
    ，丙○○回頭跑掉，丙○○出現要趕走我時，我就有通知警
    察，乙○○一來就出拳要打我，要趕我走，陳建丞出面他也
    還是要趕我走，這時候都是動作，都是乙○○在講，他有用
    手肘打我，我抬手要抵擋他的攻擊，錄影帶只有照到靠馬路
    這邊，其實我從店裡面一直被趕出來到馬路口，我當天通知
    陳建丞過去是要釘界釘，陳建丞去地政事務所買界釘，他拿
    界釘給我釘，同時我需要一個證人證明我釘的位置是地政事
    務所叫我釘的，我想要拍照證明他侵占，卻被他阻止等語（
    見原審卷第48至54頁），及證人陳建丞於警詢時證稱：當天
    到台北縣泰山鄉○○路○段36號前要拍照時，隔壁屋主乙○○就先出來，後來有一些人陸續跟著出來，阻擋不讓我們拍
    照，之後戊○○與乙○○就為鑑界問題雙方發生口角爭吵及
    推擠拉扯，乙○○、丙○○就罵戊○○幹你娘，丙○○拿磚
    塊追戊○○，追出去一下子就回到現場，我有聽到乙○○對
    我客戶戊○○講台語：你如果再亂，就要你好看等語（見偵
    查卷第14至16頁）；復於偵查中證稱：我是告訴人的仲介，
    當天告訴人委託我去拍照之前鑑界後的地上標誌物，我先遇
    到曾江緞華，他問我說來意，我回說要來拍照，之後乙○○
    、丙○○就出現，雙方有點衝突，被告就不讓我們拍照，後
    來雙方就口角，有好多話，其中一句有「好膽你給我照照看
    」，之後雙方就有肢體上衝突，被告其中一人先動手要拉扯
    告訴人，我看到及聽到丙○○辱罵告訴人幹你娘等語（見偵
    查卷第45至46頁）；又於原審審理證稱：案發當時我在出租
    店面的現場，是跟告訴人一起去，去現場目的是要拍照，鑑
    界後的拍照，有帶相機和一些標示東西，相機是我帶，在現
    場我們拍照時有一位女士問我們來意，然後我們繼續拍照，
    就有很多人出來，這些人就是不讓我們繼續拍照，內容有提
    到說鑑界很多次，是不是我們在找麻煩，大概這樣的意思，
    這些人當中有乙○○，因為在爭執當中，有一些舉動是比較
    大的舉動，大部分舉動是針對魏先生，我是看到魏先生在一
    些比較大舉動就跑開，比較大舉動是指推擠，還有一些就是
    要起爭執跟衝突的那種動作，因為也不熟悉、不認識，我只
    看到二位比較有衝突的動作，甚至有拿周遭的磚塊，推擠是
    因為所有人我不是很知道，我看到就是現在在庭二位被告都
    有發生推擠，是用手去推魏先生，魏先生用身體去擋，我有
    看到丙○○有拿磚塊追魏先生，魏先生就跑了，往附近有便
    利商店那個路口方向，磚塊是丙○○拿騎樓廣告的三角立牌
    壓的磚塊…我有聽到「幹你娘」這樣的這些話，「好膽不要
    跑」之類，就是丙○○講上述話，在辱罵後發生丙○○拿磚
    塊追魏先生，我看到的是一個舉動，就是拿磚塊那個舉動，
    有看到追的動作，印象中有聽到乙○○說「你好膽給我照照
    看」，原本肢體碰觸是從內縮的店面前面，一直發展到馬路
    旁邊，當時是魏先生拿相機要拍照等語（見原審卷第55至65
    頁），互核上開證人證述被告乙○○有以言語、肢體動作等
    方法阻止告訴人戊○○拍照蒐證，及被告丙○○在場以三字
    經等穢語辱罵告訴人戊○○等情節大致相符。衡以證人陳建
    丞為房屋公司業務人員，與被告二人素不相識，彼此間自無
    恩怨嫌隙，若非此為證人親自見聞之事項，斷無甘冒偽證重
    典，特意設詞誣陷被告之理，參以經原審勘驗現場監視器錄
    影光碟畫面，顯示被告乙○○有多次朝告訴人戊○○走近，
    抬手伸向告訴人戊○○之舉動，告訴人戊○○並不斷向後退
    ，陳建丞走到二人中間阻止等情形，有原審勘驗筆錄一份附
    卷可佐（見原審卷第32至33頁），復有現場照片10張（見偵
    查卷第29至33頁）、監視器翻拍照片3張（見偵查卷第34至
    35頁）、監視器錄影光碟1片在卷足憑，堪認告訴人、證人
    上開證述應屬真實可以採信。
(二)至證人陳翁春富雖於原審審理時證述：並未看到被告二人阻
    止被害人拍照，且未聽到丙○○辱罵三字經等語，惟因證人
    陳翁春富於被害人戊○○到場後，有短暫離開現場上樓拿物
    ，並未見聞全部情形之發生經過乙節，業經證人陳翁春富證
    述在卷（見原審卷第65頁反面、第66頁反面），是證人陳翁
    春富所為前開證詞，尚難遽採為有利被告之認定。另證人丁○○、甲○○於本院審理時固證述：並未看見被告乙○○與
    告訴人肢體接觸、也沒有聽聞丙○○罵戊○○「幹你娘」云
    云，然證人甲○○亦證稱，被告與告訴人爭吵的過程，伊都
    只有站在巷口觀看沒有靠近，我在巷口看到圍了很多人，沒
    有辦法看的很清楚等語（見本院卷第81頁）；證人丁○○復
    證稱：伊看見巷口有很多人在圍觀才靠近去看，走到巷口時
    至少有四十個人在圍觀，在現場只有看見魏先生拿手機，沒
    有看見魏先生拿相機拍照或在現場測量等語（見本院卷第80
    頁），足證上開證人到場時本件糾紛業已發生，渠等亦未見
    聞全部糾紛之發生經過，再者，證人丁○○雖表示有近距離
    觀看本件糾紛，但對於告訴人戊○○何以突然跑至對面全家
    便利超商乙節，又表示不知情等語（見本院卷第80頁），且
    其所證述：看見丙○○時，戊○○已經從巷口跑到紅路燈的
    全家便利商店之情（見本院卷第79頁反面），又與丙○○供
    稱：我走過去看，戊○○和我三哥起口角爭執時，我就跟他
    講有什麼事情大家講清楚，大家都是鄰居，後來他就走往明
    志與民生路口那邊去，我就招手要對方過來大家好好講等語
    （見偵查卷第9頁），並不一致，是證人丁○○、甲○○前
    開證述是否確與事實相符，已值懷疑，亦難採為被告有利之
    證據。
(三)次按刑法第309條所規定「侮辱」，係指以使人難堪為目的
    ，直接以言語、文字、圖畫、或動作，表示不屑輕蔑或攻擊
    之意思，足以對於個人在社會上所保持之人格及地位，達貶
    損其評價之程度而言。本件被告丙○○於臺北縣泰山鄉○○
    路○段36號、38號前馬路旁，不特定人或多數人得以共見共
    聞之狀況下，對告訴人說出「幹你娘」之言語，客觀上自足
    以貶損告訴人之人格地位及社會評價，顯屬侮辱之言語無疑
    。綜上所述，被告二人前開所辯，均無從建立合理懷疑而推
    翻前揭積極證據。本案事證明確，被告二人犯行洵堪認定，
    均應依法論科。
二、核被告乙○○所為，係犯刑法第304條第1項之強制罪。原審
    認被告乙○○罪證明確，予以論罪科刑，固非無見，惟查：
    公訴意旨所指被告丙○○強制犯行部分，因無積極證據加以
    證明，如後所述，原審逕認被告乙○○與丙○○共犯該部分
    之犯罪，具有共同正犯關係，尚有未洽。被告乙○○上訴否
    認犯罪雖無理由，惟原判決關於被告乙○○部分既有上開可
    議之處，自屬無可維持，應由本院將原判決上述部分撤銷改
    判。爰審酌被告乙○○前無犯罪紀錄，素行尚佳，因與告訴
    人有土地侵占之糾紛，未能以合法之手段、理性之態度協調
    處理，以非法手段阻止告訴人戊○○拍照蒐證，應予非難，
    犯後否認犯行，未與告訴人達成和解，兼衡其犯案之動機、
    目的、所生危害、生活狀況、智識程度等一切情狀，量處如
    主文第二項所示之刑，並諭知易科罰金之折算標準，以示警
    懲。
三、核丙○○所為，係犯刑法第309條第1項之公然侮辱罪。原審
    同此認定，依刑法第309條第1項、第41條第1項前段，刑法
    施行法第1條之1之規定，並審酌被告丙○○以不雅字眼公然
    辱罵告訴人戊○○，應予非難，及犯罪之動機、目的、手段
    、告訴人所受之損害，且迄今並未與告訴人戊○○達成和解
    ，及被告之素行尚可，有本院被告前案紀錄表可憑，智識程
    度為國中畢業，暨犯後否認犯行之態度等一切情狀，量處拘
    役二十日，並諭知如易科罰金之折算標準。核其認事用法，
    俱無違誤，量刑亦甚允洽。被告丙○○上訴意旨，否認犯罪
    ，為無理由，應予駁回。
乙、無罪部分：
一、公訴意旨略以：被告丙○○為乙○○胞弟，戊○○於98年4
    月10日15時30分許，偕同房屋仲介人員陳建丞前往上開36號
    暨38號1樓交界處欲拍攝越界之照片蒐證時，丙○○即與乙○○共同基於妨害自由之犯意，旋共同出手拉扯戊○○，以
    此方式妨害戊○○拍照蒐證，因認被告丙○○涉犯刑法第30
    4條第1項之強制罪嫌云云。
二、按犯罪事實應依證據認定之，無證據不得認定犯罪事實；又
    不能證明被告犯罪者，應諭知無罪之判決，刑事訴訟法第15
    4 條第2 項、第301 條第1 項分別定有明文。又刑事訴訟法
    上所謂認定犯罪事實之證據，係指足以認定被告確有犯罪行
    為之積極證據而言，該項證據自須適合於被告犯罪事實之認
    定，始得採為斷罪資料。如未能發現相當證據，或證據不足
    以證明，自不能以推測或擬制之方法，以為裁判之基礎。又
    刑事訴訟上證明之資料，無論其為直接或間接證據，均須達
    於通常一般之人均不致有所懷疑，而得確信其為真實之程度
    ，始得據為有罪之認定，若其關於被告是否犯罪之證明未能
    達此程度，而有合理性懷疑之存在，致使無從形成有罪之確
    信，根據「罪證有疑，利於被告」之證據法則，即不得遽為
    不利被告之認定（最高法院29年度上字第3105號、40年臺上
    字第86號、76年臺上字第4986號判例參照）。又按告訴人之
    指訴係使被告受刑事訴追為主要目的，是其指訴是否與事實
    相合，仍須調查其他證據以資審認；又被害人之陳述如無瑕
    疵，且就其他方面調查又與事實相符，固足採為科刑之基礎
    ，倘其陳述尚有瑕疵，則在未究明前，遽採為論罪科刑之根
    據，即難認為適法，此有最高法院52年台上字第1300號、61
    年台上字第3099號判例意旨足資參照。
三、公訴人認被告丙○○涉有強制罪嫌，無非係以告訴人戊○○
    、陳建丞之證述及現場監視錄影光碟、照片等件，為其主要
    論據。訊據被告丙○○堅決否認有何與被告乙○○共同強制
    犯行，辯稱：伊當時是買東西路過該處，站在陳建丞旁邊看
    ，沒有妨害、阻止告訴人拍照，也沒有看見告訴人帶照相機
    等語。
四、本院查：
(一)被告丙○○辯稱伊是於被告乙○○、告訴人戊○○於現場爭
    執、理論後，才路過該處走近觀看之事實，業據證人甲○○
    於本院證稱：案發當天我去被告丙○○明志路家中找他，與
    丙○○走出巷口買東西，出來巷子丙○○說要去看看，叫我
    在巷口等，我在巷口看到圍了很多人等語明確（見本院卷第
    81頁），且證人即告訴人戊○○於原審時亦證述：丙○○是
    後來才出現的等語（見原審卷第49頁反面），足見被告丙○○上開辯解並非虛妄。
(二)證人即告訴人戊○○固於原審時一再指證被告丙○○持磚頭
    追打伊之事實，然並未具體指明被告丙○○以何方法、手段
    阻止其拍照之事實，復於本院準備程序時指述：當天我有帶
    照相機，但是乙○○要砸壞我的相機，所以我趕快把照相機
    放在汽車後車廂，丙○○出現時照相機已經放在汽車後車廂
    內，乙○○要把我們趕走，我就沒有再照相了等語（見本院
    卷第45頁反面），可知被告丙○○至現場時，告訴人戊○○
    已將照相機放入小客車內，被告丙○○自無妨害告訴人行使
    拍照蒐證權利之可能。縱認被告丙○○確有持磚頭追打告訴
    人之行為，僅係被告丙○○是否另涉及其他犯行之情，亦與
    本件起訴之強制犯行無涉，況觀諸本件起訴書之犯罪事實，
    公訴人就被告丙○○持磚頭追打告訴人之事實並未提起公訴
    ，本院自無庸併予審酌。
(三)綜上所述，檢察官所舉證據尚無從證明被告丙○○有妨害告
    訴人行使拍照權利之事實。此外，復查無其他積極證據足資
    證明被告丙○○有此部分強制犯行，要難徒憑告訴人有瑕疵
    之指訴即遽令被告丙○○入罪，揆諸前揭說明，自屬不能證
    明被告犯罪。
五、原審未為詳究，遽為被告丙○○此部分有罪之判決，自有未
    洽。被告丙○○上訴執以指摘原判決此部分不當，為有理由
    ，應由本院將此部分原判決及執行刑併予撤銷，並諭知被告
    丙○○此部分無罪之判決。
據上論斷，應依刑事訴訟法第368條、第369條第1項前段、第364
條、第301條第1項，刑法第304條第1項、第41條第1項前段，刑
法施行法第1條之1，判決如主文。
本案經檢察官吳春麗到庭執行職務。
中    華    民    國    99    年    8     月    31    日
                  刑事第十八庭審判長法  官  吳鴻章
                                    法  官  曾淑華
                                    法  官  汪梅芬
以上正本證明與原本無異。
不得上訴。
                                    書記官  劉寶鈴
中    華    民    國    99    年    8     月    31    日
附錄本案論罪科刑法條全文：
中華民國刑法第304條
（強制罪）
以強暴、脅迫使人行無義務之事或妨害人行使權利者，處 3 年
以下有期徒刑、拘役或 3 百元以下罰金。
前項之未遂犯罰之。
中華民國刑法第309條
（公然侮辱罪）
公然侮辱人者，處拘役或 3 百元以下罰金。
以強暴犯前項之罪者，處 1 年以下有期徒刑、拘役或 5 百元以
下罰金。

司法院資訊處製作；財團法人民間司法改革基金會備份。
